最高法院民事判決　　　　　　　　　　　　　　　　九十三年度台上字第九五二號
　　上　訴　人　甲○○
　　訴訟代理人　羅明通律師
　　被 上訴 人　臺灣土地開發信託投資股份有限公司
　　法定代理人　陳　棠
右當事人間請求確認委任關係不存在事件，上訴人對於中華民國九十一年五月二十九
日台灣高等法院第二審判決（九十年度上字第一三五六號），提起上訴，本院判決如
左：
    主  文
上訴駁回。
第三審訴訟費用由上訴人負擔。
    理  由
本件上訴人主張：被上訴人民國八十八年六月二十八日股東臨時會選任伊為其公司第
十四屆監察人，惟伊當日並未與會，對於當選之事並不知悉，而該屆監察人任期自八
十八年九月二十日起至九十一年九月二十日止，伊於該期間內並未就任，亦未實際執
行監察人職務，自無以明示或默示之意思表示同意擔任其監察人，兩造間就伊擔任被
上訴人公司監察人委任契約，並無意思表示合致。且伊於八十八年六月八日經那魯灣
股份有限公司董監事會議選任為副董事長，並已同意就任，依證券交易法第五十一條
、同法第五十三條之規定，伊並非被上訴人公司之監察人等情，求為確認兩造間自八
十八年九月二十日起至同年十一月三十日止監察人委任關係不存在之判決。
被上訴人則以：上訴人曾出席伊公司八十八年六月二十八日股東臨時會，投票選舉自
己為監察人，並於八十八年九月二十日起擔任伊公司之監察人，伊公司八十八年九月
二十三日起召開六次董事、監察人聯席會，其開會通知及議程派專人送達上訴人，並
由其所屬職員收受。且伊公司辦理董事、監察人變更登記所需上訴人身分證影本等資
料，係由上訴人之秘書提供，其主張對於選任監察人不知情，並不實在，兩造間系爭
監察人委任關係已成立生效，至八十八年十一月三十日上訴人辭職前，上訴人確為伊
公司之監察人等語，資為抗辯。
原審以：按確認法律關係之訴，非原告有即受確認判決之法律上利益者，不得提起之
，民事訴訟法第二百四十七條第一項前段定有明文。所謂即受確認判決之法律上利益
，係指法律關係之存否不明確，原告主觀上認其在法律上之地位有不安之狀態存在，
且此種不安之狀態，能以確認判決將之除去者而言，若縱經法院判決確認，亦不能除
去其不安之狀態者，即難認有受確認判決之法律上利益。又確認法律關係成立或不成
立之訴，以確認現在之法律關係為限，如已過去或將來應發生之法律關係，則不得為
此訴之標的，最高法院著有四十九年臺上字第一八一三號判例可稽。查上訴人於八十
九年十一月七日起訴，請求確認兩造間自八十八年九月二十日起至八十八年十一月三
十日止之監察人委任關係不存在，該爭執之法律關係既於起訴之前已成為過去，揆諸
前揭判例意旨，自不得為確認之訴之標的。且上訴人曾於八十八年十一月三十日向被
上訴人提出辭卸監察人職務之辭職書，有辭職書可憑，顯見上訴人對於其之前曾任監
察人一職，原不爭執，上訴人嗣後主張其私法地位有所不安，顯非因委任關係存否而
起，而係另有原因。上訴人地位縱有不安，既非基於監察人之委任關係存否直接所生
，自無以確認過去監察人委任關係存否之訴除去其不安之餘地。又引起上訴人不安之
原因，即被上訴人行使歸入權部分，被上訴人既就上訴人於前揭時期買賣被上訴人公
司股票所得利益，依證券交易法第一百五十七條規定行使歸入權，另案訴請上訴人歸
還（臺灣臺北地方法院九十年度訴字第二二一九號民事事件），而系爭過去之監察人
委任關係之存否，為該民事事件爭點之一，此既得藉由該案民事判決獲得審認，自難
認為上訴人就該案歸入權前提要件之過去法律關係，有另行起訴請求確認之法律上利
益。從而上訴人訴請確認兩造間自八十八年九月二十日起至同年十一月三十日止監察
人委任關係不存在，欠缺即受確認判決之法律上利益，不能准許等詞，為其心證之所
由得，因而維持第一審所為上訴人敗訴之判決，駁回其上訴，經核於法洵無不當。
按確認法律關係成立或不成立之訴，以確認現在之法律關係為限，過去已發生或將來
應發生之法律關係，不得為確認之訴之標的。查上訴人迄至八十八年十一月三十日向
被上訴人提出辭卸監察人職務之辭職書止，並未爭執擔任監察人，為原審確定之事實
，則兩造間就自八十八年九月二十日起至同年十一月三十日止之委任關係之存否，原
無不明確之情形，其至兩造委任關係消滅後之八十九年十月九日始具狀確認自八十八
年九月二十日起至同年十一月三十日止之委任關係不存在，自屬就過去之法律關係為
確認。又被上訴人嗣就上訴人於前揭時期買賣被上訴人公司股票所得利益，依證券交
易法第一百五十七條規定行使歸入權，另案訴請上訴人歸還，被上訴人行使歸入權之
要件，以兩造間有監察人之委任關係存在為要件，本為該事件所應審認，並不以另行
提起確認兩造間委任關係存否為必要，故上訴人提起本件確認之訴，自屬欠缺權利保
護之必要，原審因而為上訴人敗訴之判決，難謂有何違背法令。上訴意旨仍執陳詞，
指摘原判決不當，聲明廢棄，為無理由。
據上論結，本件上訴為無理由。依民事訴訟法第四百八十一條、第四百四十九條第一
項、第七十八條，判決如主文。
中　　　華　　　民　　　國　　九十三　　年　　　五　　　月　　 十三 　　日
                              最高法院民事第六庭
                                  審判長法官  吳　正　一
                                        法官  劉　福　來
                                        法官  鄭　玉　山
                                        法官  黃　義　豐
                                        法官  陳　碧　玉
      右正本證明與原本無異
                                              書  記  官
中　　　華　　　民　　　國　　九十三　　年　　　六　　　月　　　四　　　日
                                                                        Ｖ
